【裁判字號】    97,易,144
【裁判日期】    970430
【裁判案由】    詐欺
【裁判全文】
臺灣臺北地方法院刑事判決               97年度易字第144號
    公  訴  人  臺灣臺北地方法院檢察署檢察官
    被      告  甲○○
                          之1.
                          樓
上列被告因詐欺案件，經檢察官提起公訴（九十六年度偵字第二
一九八五號、第二四三三九號），本院判決如下：
    主  文
甲○○幫助共同意圖為自己不法之所有，以詐術使人將本人之物
交付，處有期徒刑肆月，如易科罰金，以新臺幣壹仟元折算壹日
。
    事  實
一、甲○○明知金融機構存款帳戶為個人信用之表徵，且任何人
    只要有少許之金錢，均可自行到金融機構申請開立存款帳戶
    ，而無特別之窒礙，並可預見將自己所有之存摺、金融卡及
    提款密碼等金融帳戶資料提供他人時，有供不法詐騙份子利
    用，而幫助他人為財產犯罪之虞，竟不違背其本意，基於幫
    助他人遂行詐欺取財之不確定犯意，於民國九十六年八月底
    至九十六年九月六日間之某時，在不詳地點，將其前於八十
    一年四月八日向第一商業銀行股份有限公司（下稱第一銀行
    ）南京東路分行所申請開立之帳號00000000000
    號活期儲蓄存款帳戶（下稱第一銀行帳戶）之存摺、金融卡
    及提款密碼，提供予真實姓名年籍不詳之成年人使用，以幫
    助該真實姓名年籍不詳之成年人所屬之詐欺集團為詐欺取財
    犯行。嗣該名真實姓名年籍不詳之成年人所屬之詐欺集團成
    員即共同基於意圖為自己不法所有之犯意聯絡，先由一名自
    稱「高小姐」之成年女子，於九十六年八月二十七日致電乙
    ○○，佯裝係香港恆貴珠寶公司之服務人員，謊稱因乙○○
    獲得該公司抽獎活動二獎、價值九十六萬餘元之鑽石手錶一
    只，可換取現金七十六萬餘元云云，嗣又由一名自稱「馬處
    長」之成年男子以電話向乙○○詐稱若其匯入手續費後，即
    可以上開獲得款項加入投資，但須依指示匯款以證明其資力
    ，公司將於確認其資力後立即將款項返還云云，乙○○因而
    陷於錯誤，而依上開詐欺集團成員指示，接續於九十六年九
    月六日、七日、十一日、十三日，在臺中商業銀行股份有限
    公司埔里分行分別匯款八萬零四百元、四十二萬九千元、四
    十六萬元、四十萬元，共計一百三十六萬九千四百元至上開
    甲○○所申請開立之第一銀行帳戶內，旋由該詐欺集團成員
    分別以臨櫃提款、金融卡提款之方式提領一空，嗣因乙○○
    發覺受騙，報警循線查知上情。
二、案經乙○○訴由臺北市政府警察局中山分局報告臺灣臺北地
    方法院檢察署檢察官偵查起訴。
    理  由
一、按被告以外之人於審判外之言詞或書面陳述，除法律有規定
    者外，不得作為證據，刑事訴訟法第一百五十九條第一項定
    有明文；另按被告以外之人於審判外之陳述，雖不符前四條
    之規定，而經當事人於審判程序同意作為證據，法院審酌該
    言詞陳述或書面陳述作成時之情況，認為適當者，亦得為證
    據；當事人、代理人或辯護人於法院調查證據時，知有第一
    百五十九條第一項不得為證據之情形，而未於言詞辯論終結
    前聲明異議者，視為有前項之同意；同法第一百五十九條之
    五規定甚明。本院據以認定被告甲○○犯罪事實之證據，部
    分屬於傳聞證據，然因被告及公訴人於本院言詞辯論終結前
    ，均未對於證據能力聲明異議，視為同意上開證據具備證據
    能力；本院審酌該等傳聞證據作成之情況，並無違法或不當
    情事，因而認為適當，依刑事訴訟法第一百五十九條之五規
    定，該等傳聞證據，均具備證據能力而均得作為證據，合先
    敘明。
二、訊據被告甲○○固坦認有於八十一年四月八日向第一銀行南
    京東路分行申請帳號00000000000號活期儲蓄存
    款帳戶使用，且對於告訴人乙○○確於九十六年九月六日至
    同年月十三日接續匯入一百三十六萬九千四百元至其第一銀
    行帳戶內一事不表爭執，惟矢口否認有何幫助詐欺取財犯行
    ，辯稱：上開第一銀行帳戶原係伊以前在映像有限公司工作
    時申請來作為薪資轉帳之用，伊於八十幾年間離職後，即未
    再使用該帳戶，嗣因伊與大陸人結婚，需要存款證明，伊才
    找出該帳戶，並於九十六年八月底申請新的晶片金融卡，變
    更密碼後將密碼寫在小紙條上夾在存摺內，欲向其母親借款
    存入上開第一銀行帳戶以取得存款證明，嗣因為伊搬家不慎
    將上開帳戶之存摺、金融卡、印鑑均遺失，九十六年九月中
    旬伊有以電話向銀行掛失，中秋節過後銀行人員指示伊要本
    人至銀行掛失，伊才去銀行，後來警察就來了，伊並沒有把
    上開第一銀行帳戶之存摺、金融卡交給他人，亦無告知他人
    提款密碼云云。經查：
（一）上開第一銀行帳戶，係被告於八十一年四月八日在第一銀
      行南京東路分行所申請開設；於九十六年八月二十七日，
      告訴人接獲某自稱「高小姐」之成年女子電話，謊稱係香
      港恆貴珠寶公司之服務人員，告知因告訴人獲得該公司抽
      獎活動二獎、價值九十六萬餘元之鑽石手錶一只，可換取
      現金七十六萬餘元，嗣又有一名自稱「馬處長」之成年男
      子以電話向告訴人詐稱若告訴人匯入手續費，即可以上開
      中獎款項加入投資，但須依指示匯款以證明其資力，將於
      確認其資力後將款項返還云云，告訴人因而陷於錯誤，依
      該詐欺集團成員指示，接續於九十六年九月六日、七日、
      十一日、十三日，在臺中商業銀行股份有限公司埔里分行
      分別匯款八萬零四百元、四十二萬九千元、四十六萬元、
      四十萬元，共計一百三十六萬九千四百元至上開被告所申
      請開立之第一銀行帳戶內，旋由該詐欺集團成員分別以臨
      櫃提款、金融卡提款之方式提領一空等情，為被告所不爭
      執，核與告訴人於警詢、本院審理時所為證述情節相符，
      並有被告上開第一銀行帳戶開戶資料及交易明細、臺中商
      業銀行入戶電匯通知單、第一商業銀行存款存根聯、第一
      商業銀行大雅分行九十七年三月二十日一大雅字第九００
      一四號函所附之九十六年九月十一日取款憑條、第一商業
      銀行大里分行九十七年三月二十七日一大里字第０００三
      七號函所附之九十六年九月十三日取款憑條、第一商業銀
      行新西分行九十七年四月八日（九七）一新西字第二七號
      函所附之取款憑條等件在卷可證。又被告否認告訴人所匯
      入之款項為其所提領，是可推知在告訴人遭到詐騙匯款期
      間，被告上開第一銀行帳戶之存摺、印鑑、金融卡係均在
      詐騙集團成員之持有中，且詐騙集團成員亦知悉該帳戶金
      融卡提款密碼、存簿（通儲）密碼。
（二）按詐欺集團以他人帳戶供作被害人匯入款項之帳戶，理應
      先取得該帳戶所有人之同意，並取得該帳戶之存摺、印章
      、金融卡及提款密碼、通儲（存簿）密碼，否則該帳戶所
      有人不同意詐欺集團使用其帳戶時，必定會掛失帳戶，被
      害人存入之款項亦將遭凍結無法提領，該帳戶所有人亦有
      可能於辦理補發存摺、晶片金融卡、變更印鑑、提款密碼
      後提領款項，而使得被害人所匯入之款項「是否順利提領
      」陷於不確定狀態，是以詐欺集團指示被害人匯入款項之
      帳戶，合理推認係帳戶所有人所同意其使用者。再者，金
      融存款帳戶存摺、印鑑、金融卡等是個人極私密之物件，
      衡情帳戶所有人都會收受妥適，他人不可能任意取得，故
      除了係遺失、遭竊等非自願性脫離帳戶所有人持有之特殊
      情形外，若非帳戶所有人同意並交付上開金融帳戶物件資
      料外，他人實不可能取得該帳戶相關物件。本案被告雖辯
      稱上開第一銀行帳戶之存摺、金融卡、印鑑係於伊搬家時
      不慎遺失，並非伊交付予他人云云，惟衡諸常情，一般民
      眾遺失帳戶存摺、金融卡、印鑑時，為免帳戶內款項遭人
      盜領或帳戶遭人作為不法使用，均會向開立帳戶之銀行辦
      理掛失以中止帳戶使用功能，以防杜損害。然經本院向第
      一銀行南京東路分行查詢結果，被告上開第一銀行帳戶，
      除於九十二年一月十三日有掛失暨補發存摺及印鑑外，餘
      均無掛失紀錄，另第一銀行檢送之第一商業銀行存摺存款
      客戶資料查詢單（見本院卷第五九頁）上「最後一次掛失
      存摺日期」欄顯示為空白，表示九十四年四月之後均無掛
      失紀錄，且經該分行承辦人查詢存摺遺失登記本及申請書
      ，亦均無掛失紀錄記載等情，有第一銀行於九十六年十一
      月二十三日所出具之一南京字第九０一七六號函、本院九
      十七年三月二十八日九時五十分許公務電話紀錄等件在卷
      可證（見九十六年度偵字第二一九八五號卷第二八頁、本
      院卷第六八頁），是堪可確認被告在九十二年一月十三日
      掛失補發存摺、印鑑後，就上開第一銀行帳戶未再有任何
      掛失紀錄，是被告所為與一般民眾遺失帳戶資料後之正常
      後續行為並不相當。被告雖辯稱伊於九十六年九月間發現
      第一銀行帳戶存摺、金融卡、印鑑遺失時，確實有向第一
      銀行辦理掛失，然除與本院向銀行查詢之上開結果大相逕
      庭外，被告曾於本院九十七年二月二十七日審理庭時先供
      稱：伊於九十六年九月中旬發現帳戶資料不見有打電話去
      銀行詢問，不算掛失，最後一次銀行承辦人員才說要掛失
      ，伊就在中秋節之後去辦理掛失，那時才知道帳戶被冒用
      （見本院第二二頁反面、第二三頁反面）；另於九十七年
      四月十六日本院審理時供稱：中秋節前伊就有打電話給銀
      行告知伊之存摺不見了，銀行小姐問伊要不要掛失，伊說
      好，伊有問小姐是否這樣就可以，小姐說是，後來中秋節
      過後伊再打電話去，小姐才說要本人去掛失，伊才在中秋
      節後又到銀行去（見本院卷第八八頁、第八九頁反面）。
      是有關被告掛失存摺等帳戶物件資料之時間，亦有前後供
      述不一致之情形，故被告辯稱其確有掛失上開第一銀行帳
      戶存摺等物件，亦難採信。從而，本件應係被告自行將上
      開第一銀行帳戶存摺、金融卡交付予他人，並同意他人使
      用。
（三）又金融卡提款密碼、存簿（通儲）密碼，為個人控管其存
      款帳戶之重要資料，在帳戶持有人變更銀行以電腦亂碼所
      發給之原始密碼為自己設定選用之密碼後，若非帳戶持有
      人將密碼告知他人，他人原則上實不可能知悉。查：被告
      於九十六年八月底向銀行取得新申請之晶片金融卡後，即
      馬上變更上開第一銀行帳戶之密碼為「五一六八」、「五
      一六八九九」二組，其所有之帳戶密碼亦均為「五一六八
      」或「五一六八九九」等語，業據被告於本院審理時供陳
      明確，是以，合理推認被告對於其帳戶密碼記憶深刻，無
      遺忘或誤記之可能，亦無將密碼寫在紙條上與金融卡或存
      摺擺放一處之必要，蓋此舉將增加其密碼為他人知悉，而
      可輕易直接使用金融卡、存摺領取帳戶內款項之風險。被
      告雖辯稱伊係將密碼書寫於小紙條上，夾在上開帳戶之存
      摺內而一併遺失云云，然而被告針對其需將密碼記載於紙
      條上之原因供稱：伊之老婆係大陸人，面談官要求伊要提
      出財力證明，所以伊打算向伊之母親借款存入第一銀行帳
      戶內以申請存款證明，伊母親說存摺、印章、提款卡要放
      在她那裡，避免伊隨便動用款項，才願意借錢予伊，伊怕
      母親不知道帳戶密碼無法提領款項，所以才把密碼寫在紙
      條上夾在存摺裡云云；然而被告另於本院準備程序及審理
      時自陳：伊去申請新的晶片金融卡時，因為伊之母親還沒
      有同意借款之事，所以伊沒有同時辦理存款（見本院卷第
      十五頁），伊還沒有向伊母親借到款項，自己就把存摺、
      金融卡等物遺失了，伊是在伊之母親答應要借給伊錢的時
      候，伊才發現伊之存摺遺失（見本院卷第六六頁反面）。
      從而，被告既係在伊之母親答應借款時，欲取出該帳戶之
      存摺、金融卡交付予其母親以存入所需款項，則應在此時
      才需要將密碼書寫於紙條上一併交付之，而毋須在其母親
      尚未允諾借款之前就將密碼書寫於紙條上，是依被告所述
      情節，尚非無疑；況且，被告在本案警詢、偵查期間，均
      未曾提及其係欲方便其母親提款，始將密碼書寫於紙條上
      一事，而係在本院行準備程序時始提及上情；此外，本院
      亦查無其他積極證據可證明被告有在自設密碼記憶無礙之
      前提下，確將密碼書寫於紙條上夾於存摺中，故本院尚難
      認定被告上開辯稱屬實。是本案應係被告自行將第一銀行
      帳戶密碼告知詐騙告訴人之詐欺集團成員，否則詐欺集團
      成員實不可能自上開帳戶內提領款項。
（四）按刑法上之故意犯，可分為直接故意與不確定故意，所謂
      不確定故意即指行為人對於構成犯罪之事實，預見其發生
      而其發生並不違反其本意，刑法第十三條第二項定有明文
      。次按存款帳戶之存摺及金融卡，僅係供使用人作為存款
      、提款、匯款或轉帳之工具，一般人在正常情況下，均得
      自行向銀行申請開立存款帳戶，而領取帳戶存摺及金融卡
      使用，並無任何特定身分之限制；苟非意在將該存款帳戶
      作為犯罪之不法目的或掩飾真實身分，實無蒐集他人存款
      帳戶存摺或金融卡之必要。且近來以各種理由，撥打電話
      至一般民眾行動電話或住家，佯稱退稅、欠款、查詢帳戶
      、中獎，或如同本案假冒友人謊稱借款等方式詐欺取財之
      犯罪類型層出不窮，而該等犯罪，多數均利用人頭帳戶作
      為出入帳戶，已經媒體廣為披載，被告係成年且智力成熟
      之人，對此應知之甚詳，而竟仍將銀行存摺、金融卡交付
      不詳人士使用，則其帳戶將被利用為犯詐欺取財罪之出入
      帳戶使用，當為被告所能預見，且其發生並未違反被告本
      意。從而，被告有將其所有之前揭第一銀行帳戶資料提供
      予不法份子使用，而有幫助不法之詐欺集團成員利用其帳
      戶犯詐欺取財罪之不確定故意，至為明確，至於被告雖非
      實際領取上開詐欺所得，但仍無解於其幫助他人詐欺取財
      之罪責，自屬當然。又被告交付上開帳戶資料予他人之時
      間，參諸被告係於九十六年八月底時始重新申請帳戶晶片
      金融卡，而告訴人遭到詐騙第一次匯款之時間為九十六年
      九月六日，是合理推論被告應係在九十六年八月底至九十
      六年九月六日間某時，將其帳戶資料交付他人使用。此外
      ，收受被告帳戶存摺、金融卡進而從事詐騙行為之人，雖
      無證據顯示為成年人，惟亦無證據顯示其為兒童或少年，
      爰依有利於被告之認定，認為詐騙告訴人之詐欺集團成員
      均為成年人。
（五）綜上所述，本件事證明確，被告上開所辯，無非卸責之詞
      ，不足採信，其犯行堪以認定，應依法論科。
三、按刑法上之幫助犯，係對於犯罪與正犯有共同之認識，而以
    幫助之意思，對於正犯資以助力，而未參與實施犯罪之行為
    者而言（最高法院八十八年度臺上字第一二七０號判決要旨
    參照）。被告並未與遂行詐欺行為之人有犯意聯絡與行為分
    擔，而係基於幫助之犯意，提供前揭帳戶之存摺、金融卡及
    密碼與真實姓名年籍不詳之詐欺集團成員用以詐騙告訴人，
    使告訴人陷於錯誤，而匯款至被告所提供之帳戶內，再由為
    詐騙行為之人提領花用，因該遂行詐騙行為之人係犯共同詐
    欺取財罪，故核被告所為，係犯刑法第三十條第一項前段、
    第三百三十九條第一項幫助詐欺取財罪。真實姓名年籍不詳
    之詐欺集團成員間，就彼等所為之詐欺取財犯行，有犯意聯
    絡及行為分擔，應成立共同正犯。被告係基於幫助之犯意而
    為本件犯行，其提供帳戶資料予詐欺集團成員，對告訴人財
    產損害之造成，較諸具犯罪支配力之正犯有明顯之差異，爰
    依刑法第三十條第二項之規定，按正犯之刑減輕之。爰審酌
    被告在此不法份子犯案猖獗，利用帳戶掩飾、隱匿詐財贓款
    之事迭有所聞之際，竟仍提供銀行帳戶供他人從事詐財行為
    ，增加被害人事後追索、尋求救濟之困難，並使犯罪之追查
    趨於複雜，所為危害社會正常交易安全，且於犯後猶不知悔
    改，飾詞卸責，毫無悔意，犯後態度不佳，兼衡被告之犯罪
    手段、智識程度等一切情狀，量處如主文所示之刑，並諭知
    易科罰金之折算標準。
據上論斷，應依刑事訴訟法第二百九十九條第一項前段，刑法第
二十八條、第三十條第一項前段、第二項、第三百三十九條第一
項、第四十一條第一項前段，刑法施行法第一條之一第一項、第
二項前段，判決如主文。
本案經檢察官王志超到庭執行職務。
中    華    民    國    97    年    4     月    30    日
                    刑事第一庭  審判長法  官  陳興邦
                                      法  官  蘇嘉豐
                                      法  官  劉素如
上正本證明與原本無異。
如不服本判決，應於判決送達後10日內向本院提出上訴狀 (應抄
附繕本)。
                                      書記官  陳育君
中    華    民    國    97    年    4     月    30    日
附錄本案論罪法條：
中華民國刑法第339 條
意圖為自己或第三人不法之所有，以詐術使人將本人或第三人之
物交付者，處5 年以下有期徒刑、拘役或科或併科1 千元以下罰
金。
以前項方法得財產上不法之利益或使第三人得之者，亦同。
前二項之未遂犯罰之。


司法院資訊處製作；財團法人民間司法改革基金會備份。
